【裁判字號】    97,上易,1861
【裁判日期】    970808
【裁判案由】    妨害名譽
【裁判全文】
臺灣高等法院刑事判決                97年度上易字第1861號
上  訴  人  臺灣板橋地方法院檢察署檢察官
被      告  甲○○
                    原住臺北縣板橋市○○○路○段161號
上列上訴人因被告妨害名譽案件，不服臺灣板橋地方法院97年度
簡上字第218 號，中華民國97年6 月3 日第一審判決（聲請簡易
判決處刑案號：臺灣板橋地方法院檢察署96年度偵字第27596 號
），提起上訴，本院判決如下：
    主  文
上訴駁回。
    事實及理由
一、按依刑事訴訟法第350 條、第361 條、第362 條、第367 條
    規定，不服地方法院之第一審判決而上訴者，須提出上訴書
    狀，並應敘述具體理由，為上訴必備之程式；其所提出之書
    狀未敘述上訴理由，或僅曾以言詞陳述上訴理由者，均應於
    上訴期間屆滿後20日內補提理由書於第一審法院。第一審法
    院經形式審查，認逾期未補提上訴理由者，應定期間先命補
    正；逾期未補正者，為上訴不合法律上之程式，應以裁定駁
    回。倘已提出上訴理由，但所提非屬具體理由者，則由第二
    審法院以上訴不合法律上之程式，判決駁回。而所謂具體理
    由，必係依據卷內既有訴訟資料或提出新事證，指摘或表明
    第一審判決有何採證認事、用法或量刑等足以影響判決本旨
    之不當或違法，而構成應予撤銷之具體事由，始克當之（例
    如：依憑證據法則具體指出所採證據何以不具證據能力，或
    依憑卷證資料，明確指出所為證據證明力之判斷如何違背經
    驗、論理法則）；倘僅泛言原判決認定事實錯誤、違背法令
    、量刑失之過重或輕縱，而未依上揭意旨指出具體事由，或
    形式上雖已指出具體事由，然該事由縱使屬實，亦不足以認
    為原判決有何不當或違法者（例如：對不具有調查必要性之
    證據，法院未依聲請調查亦未說明理由，或援用證據不當，
    但除去該證據仍應為同一事實之認定），皆難謂係具體理由
    ，俾與第二審上訴制度旨在請求第二審法院撤銷、變更第一
    審不當或違法之判決，以實現個案救濟之立法目的相契合，
    並節制濫行上訴（最高法院97年度台上字第892 號判決亦同
    此意旨）。次按上訴書狀本身應敘述具體上訴理由，非可引
    用或檢附其他文書代替，以為上訴之理由。蓋刑事訴訟法規
    定各種文書之制作，應具備一定之程式，其得引用其他文書
    者，必有特別之規定始可（例如刑事訴訟法第48條、第310
    條之1 第2 項、第373 條、第345 條第2 項。）否則，即難
    認其上訴已合法律上之程式（最高法院69年度台上字第2724
    號判例亦同此意旨）。
二、本件聲請簡易判決處刑意旨：被告即上訴人甲○○因不滿意
    該里里長乙○○未將其住處前之電桿移開，竟基於侮辱犯意
    ，於民國（下同）96年4 月2 日17時許（簡易判決處刑書誤
    載為96年4 月27日17時許），在臺北縣板橋市○○里○○街
    29號「楊家小吃店」之公眾得出入之場所，公然辱罵「幹〤
    〤〈台語三字經〉胡里長，垃圾里長」等語，而認被告係犯
    刑法第309 條第1 項之公然侮辱罪。
三、公訴人不服原審判決，提起上訴，其於97年6 月30日提出之
    上訴書所敘述之上訴理由略以：茲據聲請人即告訴人具狀請
    求上訴，略以：本件與被告同至「楊家小吃店」吃東西之朋
    友即證人王天文、吳信雄係證稱「沒聽到」或「不清楚」被
    告有沒有罵人，而非明確證稱被告沒有罵人，原審據此前開
    二位證人證詞認定被告沒有罵人，告訴人難以折服。又本件
    事發之時，「楊家小吃店」店內第二桌有證人吳菊妹在吃米
    粉，第五桌有二位客人，被告等人在第一桌，被告係在公開
    場所，對不特定里民辱罵告訴人「幹你娘」、「垃圾胡里長
    」，原審誤認被告係自言自語，欠缺妨害他人名譽之故意，
    而判決被告無罪，與事實不符。況如被告未辱罵告訴人，證
    人吳菊妹何須於聽聞此事後，以電話通知告訴人，且當日事
    發經過，亦有「楊家小吃店」負責人楊振裕可證。綜上，原
    審判決被告無罪，難昭折服等語，為此請求上訴，經核閱聲
    請人上開所述尚有理由，爰附送原書狀，請將原判決撤銷，
    更為適當合法之判決等語。
四、經查：原審以：（一）被告於97年4 月2 日17時於臺北縣板
    橋市○○街29號「楊家小吃店」之公眾得出入之場所，曾口
    出「幹你娘（台語）」、「胡里長，垃圾里長」等語，且為
    正巧在該店內吃麵之證人吳菊妹所聽聞等情，業經證人吳菊
    妹到庭證述甚詳（見原審卷第38頁），而上揭話語確有輕蔑
    他人之人格之意。（二）依證人吳菊妹所述：只有我一人坐
    在前面吃，裡面有很多人在吃，但都不認識，當天吃麵時，
    我在外面，被告在裡面，我吃到一半的時候，聽到他邊走邊
    罵走到外面來，當時他是要跟老闆借電話，我有聽到他在罵
    垃圾里長，幹你娘，我就趕快打電話給里長，叫他不要過來
    ，以免發生事情；被告在小吃店罵里長的時候，我沒有注意
    到他是否有酒態，因為我很緊張，我才吃半碗米粉湯就跑掉
    ，因為被告一直罵里長，我怕里長發生事情，所以就趕快走
    並打電話給里長，被告在當時有無提到他為何要罵里長，我
    也沒有聽這麼多，我看到被告從裡面邊罵邊走出來，我覺得
    事情不單純，怕發生事情，所以就趕快打電話，所以我是否
    有聽到被告提到罵里長的原因；被告當時是在跟裡面喝酒的
    人說，一邊罵一邊走出來，我頭低低的，所以他應該沒有看
    到我，被告並沒有請我轉告這些話給里長，被告只有罵一段
    路，之後我就先出來了，我與被告當時距離1 張桌子的距離
    ，被告的聲音很大，但從頭到尾，並無聽到被告罵胡里長的
    前因後果，被告當時是在跟裡面的人說話，被告是要出來借
    電話，邊走邊罵，被告並沒有對在場不認識的人說，乙○○
    是垃圾里長之類的話，只有邊走邊說等語（見原審卷第38頁
    至第42頁），可認被告並未見到證人吳菊妹，且其上揭言論
    僅為個人自言自語之行為，並非欲向在場不特定或多數人為
    之，自欠缺妨害他人名譽之故意。（三）復參諸當日與被告
    同在該店喝酒之證人王天文證述：我和被告一起去楊家小吃
    店喝酒，喝酒時都聊平常的小事、一些酒話，但有聽過被告
    抱怨電纜地下化的事情，他認為我們這一里並沒有改為地下
    化，對於里長有些抱怨，因為我與里長比較熟，那天我們只
    是喝酒聊到這個事情，被告就說他要去跟里長談地下化的事
    情，我說我跟里長比較熟，所以我們就連同另外一個鄰居一
    起過去找里長；當天被告的情緒、態度是有些不高興，但被
    告沒有說要向老闆娘借電話要叫里長過來，當天我進去的時
    候，並沒有看到證人吳菊妹，之後吳菊妹是否有到店裡，我
    則不知道，但我沒有聽到被告在罵里長說他是垃圾里長並且
    罵三字經，只是我們後來去找里長，被告有打里長，我有勸
    等語；暨證人吳信雄證稱：有和被告一起去過楊家小吃店，
    在該店都會喝酒，喝酒時都是閒聊或是開開玩笑的事情，被
    告有提到里要電纜地下化的事情，被告對此事情的看法是希
    望可以早一點做，但被告沒有提到他家前面有電線桿或變電
    箱會影響出入的事情，或里長應該早一點作電纜地下化的事
    情，當天我們在店裡大概待了半小時，後來他們三人一起去
    里長辦公室，主要是被告與葉姓鄰居在談這件事情，後來我
    就回家，並沒有一起過去；當天他們談的是一位姓葉的說他
    與里長很熟，說要過去找里長，被告的態度很正常，當天吃
    飯時，我沒有特別注意有無人說要出去打電話說要叫里長來
    ，我認識吳菊妹，但當天沒有看到吳菊妹有在該店，我有看
    到被告打電話，他應該是打給里長，被告是用有線的電話，
    就是店的電話，當天被告說話不會很大聲，很正常等語（見
    原審卷第44頁至第53頁），亦可徵被告當時確無故意向在場
    不特定人為上揭話語之行為，從而同在店內之證人王天文、
    吳信雄始未聽聞此言論。（四）基於上述，被告當時係因與
    證人王天文、吳信雄等人喝酒後，不滿里長即告訴人處理該
    鄰里電纜地下化之進度，於走出店外時，邊走邊自言自語而
    為辱罵告訴人前開言語，然其所為既無故意要向在場之不特
    定多數人發表該言論之舉措，復未曾要求證人吳菊妹將上揭
    話語轉告告訴人，實難認被告上揭行為已有公然妨害告訴人
    名義之故意，並在不特定或多數人所得共見共聞之情形而故
    為「幹你娘（台語）」、「胡里長，垃圾里長」等言論，是
    被告所為，尚與公然侮辱之構成要件不符，因而判決被告無
    罪，經核尚無違法或不當之情形。檢察官上訴意旨，僅援引
    告訴人之書狀，揆諸前揭說明，上訴書狀不得引用或檢附其
    他文書代替，故上訴書引用告訴人聲請上訴狀之部分，應認
    其上訴書未敘述具體理由。又檢察官除引用告訴人之前揭書
    狀外，並無任何說明或敘述認定原審判決認定事實、適用法
    律等事項，有何不當或違法之處。本件自非屬上訴第二審之
    具體理由，其上訴自不合法律上之程式，爰不經言詞辯論予
    以駁回。
五、據上論斷，應依刑事訴訟法第367 條前段、第372 條，判決
    如主文。
中    華    民    國    97    年    8     月    8     日
                  刑事第三庭    審判長法  官  蔡秀雄
                                      法  官  許文章
                                      法  官  謝靜恒
以上正本證明與原本無異。
不得上訴。
                                      書記官  陳珮茹
中    華    民    國    97    年    8     月    8     日


司法院資訊處製作；財團法人民間司法改革基金會備份。
